【裁判字號】    97,抗,314
【裁判日期】    970730
【裁判案由】    聲明異議
【裁判全文】
臺灣高等法院臺中分院民事裁定  97年度抗字第314號
抗  告  人  皓中資產管理有限公司
                        之1
法定代理人  張斐卿
上列抗告人因與相對人乙○○、甲○○等間請求清償債務強制執
行聲明異議事件，對於中華民國97年6月6日臺灣臺中地方法院97
年度執聲字第22號所為裁定提起抗告，本院裁定如下：
    主  文
原裁定廢棄，發回臺灣臺中地方法院。
    理  由
一、抗告人於原法院異議及本院抗告意旨略以：
  (一)原債權人新豐資產管理股份有限公司（下稱新豐公司）於96
    年9月6日就本案尚未清償之債權（下稱系爭債權）及該債權
    下一切權利、名義、利益、義務及責任轉讓與亞太金聯資產
    管理股份有限公司（下稱亞太金聯公司）；嗣亞太金聯公司
    復於97年1月11日就系爭債權及該債權下一切權利、名義、
    利益、義務及責任再轉讓與伊，此有讓渡書、債權讓與證明
    及登報公告可佐，是本案債權業已合法移轉。
  (二)按民法第294條之規定，除法律另有規定或契約另有訂定外
    ，原則上債權人均得將債權讓與第三人。在此前提下，債權
    人可以自由地與第三人簽訂契約，並進而將其債權讓與第三
    人；且該法律行為，僅需讓與人與受讓人間之讓與合意，即
    可生效，並不須以債務人承諾為必要，故即使未依民法第29
    7條第1項之規定通知債務人，亦無妨雙方當事人間債權讓與
    法律行為效力之發生，此亦可於1999年荷蘭銀行購併美國銀
    行台灣區消費金融業務可得佐證，在當時『金融機構合併法
    』尚未立法，故並無金融機構合併法可以適用，惟數十萬筆
    之信用卡債權卻依然能合法讓與，顯見通知債務人並非債權
    讓與之生效要件【民法第297條第1項之規定乃係為避免債務
    人誤向原債權人清償罷了，此僅為債務人未來得對抗債權人
    之抗辯理由（即對抗要件），即若因債權讓與未通知或尚不
    及通知債務人，而致債務人誤向原債權人清償時，此時之清
    償可以對抗受讓人而發生清償之效力；至於，受讓人僅能以
    不當得利之法律關係向原債權人求償，不得向債務人主張任
    何權利】。
  (三)再查，「執行名義成立後，債權人將債權讓與他人，該他人
    為強制執行法第4條之2第1項第1款所稱之繼受人，亦得以原
    執行名義聲請執行」，最高法院亦著有95年度台上字第1523
    號裁判補充說明；今抗告人前已隨強制執行狀併提出讓渡書
    、債權讓與證明書、貸款契約及執行名義等證物以佐證抗告
    人受讓債權該法律行為之真正，故抗告人係為強制執行第4
    條之2第1項第1款所稱之繼受人無誤，亦為目前合法、惟一
    之債權人，當然得以行使債權人之權利，故抗告人依強制執
    行法之規定檢具執行名義正本聲請強制執行，於法有據，並
    無當事人不適格之疑慮。
  (四)末查，民法第297條第1項債權讓與之通知，為讓與人或受讓
    人向債務人通知債權讓與事實之行為，其性質為觀念通知（
    即不以引起法律效果為目的之單純通知行為，最高法院28年
    上字第1284號判例參照），使債務人知有債權讓與之事實，
    免誤向原債權人清償而已，並不以債務人承諾為必要，故受
    讓人對於債務人主張受讓事實行使債權時，已足使債務人知
    有債權讓與之事實，即應認為兼有通知之效力，最高法院亦
    著有28年上字第1284號、20年上字第58號、22年上字第1162
    號判例、75年台上字第2293號判決及69年台上字第223號判
    決佐證。是就本案，抗告人以受讓人之身分對債務人聲請強
    制執行行使債權，已足使債務人知有債權讓與之事實，兼有
    通知之效力。
  (五)另再依司法院（71）廳民二字第0867號法律問題座談意見之
    結論，債權人聲請強制執行，執行名義請求權之消滅時效，
    即因而中斷，不因未將強制執行事由通知債務人而受影響。
    若此，就本案，抗告人已依強制執行法之規定檢具執行名義
    正本聲請強制執行，依法請求權之消滅時效應已被中斷，惟
    若採裁定法院「應駁回強制執行聲請」之見解，再衡以民法
    第136條第1項之規定，請求權之消滅時效卻將被視為不中斷
    ，除將與前述法律問題座談意見結論相抵觸外，若本案債權
    之請求權消滅時效又湊巧於此時期完成，試問：所產生出來
    之爭議應如何解決？又若牽涉損害賠償事宜時，又應歸咎誰
    負責？為何原本如此單純之案件，終卻演變成程序如此繁鎖
    及複雜之法律案件，此均係過份曲解法律解釋所致，若不及
    時導正，除將會嚴重影響社會交易安全外，未來只會導致更
    多類似案件之債權人為確保自身之權益而屢提抗告，如此結
    果是否真符合近年來司法體制所力主之訴訟經濟原則？又是
    否已兼顧社會公益及債權人之權益？恐均值得再商榷。
  (六)承前所述及最高法院22年上字第1162號判例、75年度台上字
    第2293號判決及69年度台上字第223號判決意旨可知，抗告
    人確實可以於尚未通知相對人之前先行聲請強制執行無虞，
    絕非如裁定法院所言：「異議人並不具執行債權人之適格，
    不得開始強制執行程序」；若此，本件強制執行案既已由裁
    定法院受理，並以97年度執字第26275號案號繫屬，抗告人
    當然得依強制執行法第30-1條準用民事訴訟法第149條第1項
    第1款之規定請聲公示送達，怎會有『．．執行法院無以國
    庫之負擔代聲明人通知之義務．．』等推卸理由之說詞，並
    爰引為駁回抗告人強制執行聲請之理由。
  (七)綜上，裁定法院逕予駁回抗告人強制執行聲請所爰引之法律
    及所倚之理由顯有違誤，恐將嚴重戕害債權人之權益及社會
    交易之安全，請求廢棄原裁定云云。
二、按債權之讓與，非經讓與人或受讓人通知債務人，對於債務
    人不生效力。但法律另有規定者，不在此限。受讓人將讓與
    人所立之讓與字據提示於債務人者，與通知有同一之效力。
    民法第297條定有明文。依此規定，債權之讓與非經讓與人
    或受讓人通知債務人，對於債務人固不生效力，惟法律設此
    規定之本旨，無非使債務人知有債權讓與之事實，受讓人對
    於債務人主張受讓事實行使債權時，既足使債務人知有債權
    讓與之事實，即應認為兼有通知之效力；又債權讓與之通知
    ，不過為觀念通知，祇須使債務人知有債權移轉之事實為已
    足，並無一定之形式，起訴繕本之送達亦得認係債權讓與之
    通知（最高法院22年上字第1162號判例、75年度台上字第22
    93號判決、69年度台上字第223號判決要旨參照）。
三、經查，抗告人主張原債權人新豐公司於96年9月6日將其所有
    系爭債權轉讓與予亞太金聯公司，亞太金聯公司再於97年1
    月11日將系爭債權轉讓予抗告人，並皆經登報公告等情，有
    臺灣臺中地方法院94年度執子字第44324號債權憑證、讓渡
    書、債權讓與公告、債權讓與證明書、消費者貸款契約為證
    （見原法院97年度執字第26275號卷第9至19頁）。雖抗告人
    無金融機構合併法第18條第3項以公告代替債權讓與通知之
    適用，然抗告人以其受讓亞太金聯公司之債權，持上開債權
    憑證為執行名義，而對相對人聲請執行，則為受讓人之抗告
    人倘對於為債務人之相對人主張受讓之事實，同時行使債權
    ，原法院自可命抗告人提出聲請執行繕本送達予相對人，以
    之為債權讓與之通知。次查，抗告人於收受原法院限期補正
    通知後，已於原法院裁定駁回前提出相對人之戶籍謄本具狀
    向原法院聲請公示送達，有抗告人之民事陳報狀可按（見原
    法院97年度執字第26275號卷第30頁），可知，抗告人已於
    原法院裁定駁回前，就上揭債權讓與通知，具狀聲請對相對
    人為公示送達，原法院自應就該公示送達之聲請先為處理。
    茲原法院未就抗告人上開公示送達之聲請先為處理，即遽以
    抗告人迄未補正前揭通知證明為由，裁定駁回抗告人強制執
    行之聲請，自有未洽。抗告意旨指摘原裁定不當，聲明廢棄
    ，為有理由，爰將原裁定廢棄，發回原法院更為妥適處理。
四、據上論結，本件抗告為有理由，爰依強制執行法第30條之1
    、民事訴訟法第492條，裁定如主文。
中    華    民    國    97    年    7     月    30    日
                  民事第五庭    審判長法  官  林陳松
                                      法  官  鄭金龍
                                      法  官  王重吉
以上正本係照原本作成。
再為抗告應以適用法規顯有錯誤為理由，並經本院之許可，該許
可以原裁定所涉及之法律見解具有原則上之重要性者為限。
如提起再抗告者應於裁定送達後十日內向本院提出抗告理由狀（
須按照他造人數附具繕本）並繳納抗告裁判費新臺幣壹仟元，同
時委任律師或具有律師資格之關係人為代理人。
                                      書記官  林玉惠
中    華    民    國    97    年    7     月    31    日
                                                      Ａ


司法院資訊處製作；財團法人民間司法改革基金會備份。
